臺灣新竹地方法院民事裁定　　　　　　 100年度監宣字第61號
聲　請　人　杜應開
代　理　人　路春鴻律師
　　　　　　黃淑芬律師
　　　　　　林翊庭
相　對　人　杜雲鵬
上列聲請人聲請監護宣告事件，本院裁定如下：
    主  文
宣告相對人杜雲鵬為受監護宣告之人。
選定李新蘭（身分證統一編號：Ｚ000000000號）為受監護宣告之
人之監護人。
指定杜蘭君（身分證統一編號：Ｚ000000000號）為會同開具財產
清冊之人。
聲請程序費用新臺幣1,000元由受監護宣告之人負擔。
    理  由
壹、關於監護宣告部分：
一、聲請意旨略以：
（一）聲請人杜應開為相對人杜雲鵬之子，相對人因長年罹患巴
      金森病腦萎縮（即俗稱老人癡呆症），呈現失智的狀態，
      前又因充血性心臟衰竭、心房振顫及第二型糖尿病而入住
      設於新竹縣湖口鄉之天主教仁慈醫療財團法人仁慈醫院（
      下稱仁慈醫院）迄今，身體及心智均有極嚴重的障擬，以
      致對於日常生活、家庭事務及財務處理的皆無法自理。
（二）又聲請人父母於民國（下同）72年間離異，聲請人自10歲
      起，即由父親即相對人扶養照護，感情甚篤，待82年聲請
      人成年後，相對人思年老有伴，乃於徵詢子女意見並獲祝
      福後，與關係人李新蘭再婚，婚後並仍與聲請人同住。迄
      87年，因聲請人公司業務之需要，聲請人需往返中國大陸
      出差，初期次數與期間並不頻繁，約略一年一至二次，停
      留期間亦僅數天。然自90年間起，聲請人往返中國大陸之
      次數與期間較為頻繁與冗長，家中則委請聲請人之妻李淑
      枚照護相對人，惟關係人李新蘭性喜嚼舌搬弄是非，竟屢
      次於居所眷村附近造謠毀損聲請人夫妻之聲譽，稱李淑枚
      趁聲請人出差至中國大陸期間，因不堪寂寞而在外與他人
      有不倫情事，嗣經查證並無此事，聲請人乃於回國期間當
      相對人面前質問關係人李新蘭，斯時關係人李新蘭坦承上
      情並予道歉。惟此事已造成全村沸沸揚揚，聲請人夫婦除
      遭投以異樣之眼光外，背後並遭冷嘲熱諷，聲請人迫於無
      奈，始於獲得相對人諒解後，於92年間搬離共同住所。
（三）嗣後聲請人夫婦雖未與相對人同住，惟其所搬離之地點仍
      位於相對人居住地附近，以便能就近探視相對人生活起居
      。聲請人雖因工作之故，需頻繁往返中國大陸與台灣兩地
      ，惟聲請人之妻李淑枚只要有空即前往探視相對人，聲請
      人每從中國大陸返回台灣期間，必攜同妻子兒女前往探視
      相對人，聲請人之姊妹即關係人杜翠菱、杜蕙君、杜蘭君
      等人亦定期前往探視、瞭解相對人之生活起居。又相對人
      為退伍老兵，固定領有半俸，生性節儉樸實，雖然生活無
      虞，且從未向子女們開口，惟包含聲請人在內之子女們，
      於探視相對人時，除噓寒問暖外，均會給予數千元至萬餘
      元不等之零用金供其零用，關係人李新蘭稱聲請人未為關
      心相對人生活起居、亦未曾給予生活費云云，並非真實。
（四）另相對人於100年2月間入住進仁慈醫院時，身體精神狀況
      均不甚穩定，需要專人細心照顧，是聲請人乃專程回國，
      除囑託李淑枚為相對人僱請看護全天照顧外，並於醫院要
      求辦理出院前數日，會同關係人杜蘭君乃一同前往關係人
      李新蘭住處，討論關於相對人出院後日常生活起居及看護
      等事宜，斯時關係人李新蘭當場向聲請人等人表示，其年
      事已高，自己尚且需要他人照顧，自無法照顧相對人，並
      反對將相對人接回其住處，而主張將相對人送往便宜之療
      養院，以節省開銷，否則即應由身為子女之聲請人接回家
      中，自行處置照顯等語。然因一般療養院之素質參差不齊
      ，且虐待病人之情況時有所聞，聲請人與姊妹們實不忍將
      相對人送至療養院任其自生自滅，是聲請人乃於辦理出院
      後，將相對人安置於其家中由專人全天看護照顧至今。關
      係人李新蘭謂「在未經其同意亦未告知伊之債況下將相對
      人杜雲鵬接往聲請人之住居所」云云，顯係虛偽捏造之言
      ，並非事實。
（五）其次，聲請人將相對人安置於家中後，除請專人協助照護
      外，並囑妻子李淑枚向專業看護請教各種看護技能及應注
      意之情況，以備不時之需，期間聲請人夫婦任勞任怨，竭
      盡所能照護相對人，以期能略盡人子之孝。反之，關係人
      李新蘭於100年3月29日前來探視相對人時，並未為任何表
      示，其後第二次前來探視時，亦不改其搬弄是非之本性，
      故意製造事端，是第三次前來時，李淑枚遂當場質問其為
      何屢以不實言詞道人是非長短，詎關係人李新蘭竟腦羞成
      怒，而於社區中庭大聲喧鬧，嗣李淑枚乃要求關係人李新
      蘭若要再前來探視必須有人陪同，以免舊事重演並擾人安
      寧，並非聲請人阻止關係人李新蘭前往探視相對人。
（六）末查，聲請人雖因工作之故而需往返台灣與中國大陸二地
      ，惟自相對人病倒以來，聲請人即儘可能減少出國之期間
      與次數，且平時不在台灣期間，聲請人之妻李淑枚亦可就
      近照顧相對人日常生活起居；相對人雖前與關係人李新蘭
      共同生活居住，惟李新蘭已屆八十高齡，且不解中文，在
      處理有關相對人之財產事務及對外代表相對人為或受意思
      表示，恐力有未逮，是以，現相對人因前揭病症致未能自
      理生活，而有監護之必要，自應由聲請人任相對人之監護
      人，始最能符合相對人之意願與權益。退步言之，倘法院
      認聲請人因出國次數頻繁，而不適宜擔任監護事務，則聲
      請人大姐杜翠菱為大學畢業，目前於伍立公司任職，居住
      於新竹縣湖口鄉○○村○○街20號，經聲請人詢問其意願
      後，其亦表示願擔任相對人之監護人，是為維護相對人之
      最佳權益，希冀法院擇一選任聲請人或杜翠菱為相對人之
      監護人。至會同開具財產清冊之人，聲請人三姐杜蘭君表
      明其願擔任相對人之會同開具財產清冊之人，爰請法院選
      任關係人杜蘭君為相對人之會同開具財產清冊之人，以協
      助聲請人處理相關事務等語，並提出診斷證明書及戶籍謄
      本等件為證。
二、關係人李新蘭意見略以：
（一）關係人李新蘭與相對人係夫妻關係，自82年 1月份結婚以
      來，即共同居住於關係人李新蘭現居地址，當時聲請人夫
      婦亦與其同住上址，嗣於92年間，因聲請人之妻李淑梅毆
      打關係人李新蘭，相對人遂要求聲請人夫婦搬離上開住所
      ，從此即由關係人李新蘭與相對人兩人共同生活，相對人
      所有飲食起居皆由其照顧打理，夫妻倆人相互扶持；而聲
      請人自搬離上開共同住所後，對相對人即漠不關心，既未
      有噓寒問暖之寒暄電話，亦未給付任何生活費用，雖每兩
      個月左右會回家一次，然最長不過十至二十分鐘。
（二）又相對人於今年 2月22日不甚滑倒住院，住院期間仍是由
      關係人李新蘭每日前往醫院照顧，詎料於同年3月5日，聲
      請人之配偶李淑梅於未告知關係人李新蘭，亦未經其同意
      之情況下，為相對人辦理出院手續，並將相對人接往聲請
      人之住所居住，並於關係人李新蘭去探視相對人一次之後
      ，即拒絕關係人李新蘭再為探視相對人，連電話亦一概不
      許相對人接聽，致使關係人李新蘭完全無法得知相對人之
      訊息，聲請人稱前曾與其討論相對人出院後之照顧事宜，
      並表示其反對將相對人接回住處，而認應送往便宜之療養
      院云云，並非真實，蓋關係人李新蘭與相對人共同生活期
      間，相互扶持，並不時共同參予社交活動，生活愜意且愉
      快，且關係人李新蘭於相對人住院期問每日均前往醫院陪
      伴照顧，又豈會反對相對人出院回家？
（三）關係人李新蘭與相對人結婚將近20年，對於彼此之生活習
      慣與個性均甚為了解，且關係人李新蘭亦已完全融入台灣
      之在地生活，對於中文之表達能力並無任何障礙，身體亦
      相當之健康硬朗，且在相對人遭聲請人帶往其住處前，相
      對人之大小瑣事，包含對內之生活起居，對外之交際應酬
      ，皆由關係人李新蘭打理，是聲請人稱其年事已高，且不
      解中文，在處理有關相對人之財產事務及對外代表相對人
      為或受意思表示，恐力有未逮云云，顯屬無據。今聲請人
      拆散相對人與關係人李新蘭之共同生活，復要求法院宣告
      相對人為受監護人並選任聲請人為監護人，聲請人上開所
      為，不僅拆散關係人李新蘭與相對人二人之夫妻生活，更
      侵犯其自由共同生活之意願，關係人李新蘭不敢亦不想猜
      測渠等真正之用意為何，惟聲請人前揭所指並非真實至明
      。關係人李新蘭與相對人共同生活已久，雙方均需他方之
      陪伴，倘相對人受監護之宣告，其希冀能擔任相對人之監
      護人，由其照顧相對人並同為生活，就如同往昔一般等語
      。
三、按對於因精神障礙或其他心智缺陷，致不能為意思表示或受
    意思表示，或不能辨識其意思表示之效果者，法院得因本人
    、配偶、四親等內之親屬、最近一年有同居事實之其他親屬
    、檢察官、主管機關或社會福利機構之聲請，為監護宣告，
    民法第14條第1項定有明文。
四、經本院於100年4月26日會同鑑定人即仁慈醫院潘占偉醫師就
    相對人現況為鑑定時，相對人就本院之詢問，或答非所問、
    或喃喃自語，有本院訊問筆錄在卷可稽。另參酌鑑定人就相
    對人之鑑定結果認：相對人於罹患失智症（疑似巴金森氏證
    失智症）後，認知功能逐漸退化，合併行為模式改變等行為
    異常，其身體器官功能因自理能力退化亦逐漸受損，加重其
    整體認知、情感、行為等精神生理社會功能失能之狀況，目
    前基本生活自理功能已喪失，生活上需依賴他人照顧，無法
    表達自我之意志，亦無法獨立處理自己事務，確已達不能為
    意思表示或受意思表示，或不能辨識其意思表示，即監護宣
    告之程度，有仁慈醫院出具之精神鑑定報告書在卷可按。綜
    上以觀，相對人顯已因失智症，致達不能為意思表示、受意
    思表示之程度，聲請人為相對人之子，有戶籍謄本在卷可稽
    ，聲請對相對人為監護宣告，經核並無不合，應予准許。
五、按受監護宣告之人應置監護人；法院為監護之宣告時，應依
    職權就配偶、四親等內之親屬、最近一年有同居事實之其他
    親屬、主管機關、社會福利機構或其他適當之人選定一人或
    數人為監護人，並同時指定會同開具財產清冊之人。法院選
    定監護人時，應依受監護宣告之人之最佳利益，優先考量受
    監護宣告之人之意見，審酌一切情狀，並注意下列事項：（
    一）受監護宣告之人之身心狀態與生活及財產狀況。（二）
    受監護宣告之人與其配偶、子女或其他共同生活之人間之情
    感狀況。（三）監護人之職業、經歷、意見及其與受監護宣
    告之人之利害關係。（四）法人為監護人時，其事業之種類
    與內容，法人及其代表人與受監護宣告之人之利害關係，民
    法第1110條、第1111條第1項、第1111條之1分別定有明文。
六、相對人既經本院為監護宣告，本院即應依上開規定選任監護
    人及指定會同開具財產清冊之人。查聲請人為受監護宣告人
    即相對人之子女；關係人李新蘭則為相對人之配偶，二人均
    表明願意擔任相對人之監護人等情，有100年4月26日調查筆
    錄、100年5月24日言詞辯論筆錄及戶籍謄本等件附卷可參。
    本院參酌上開聲請人、關係人李新蘭前揭意見及陳述狀等資
    料，認相對人與關係人李新蘭結褵將近20年，且迄100年2月
    間相對人入住仁慈醫院前，二人均同為生活、相互扶持，關
    係人李新蘭已累積照顧相對人多年之經驗，復未有照顧不周
    之情事，雖聲請人稱關係人李新蘭不解中文、年事已高，恐
    力有未逮等語，惟經本院於100年5月24日當庭勘驗結果，認
    關係人李新蘭健康狀況良好、行動並無不便、可順利表達其
    意思表示，並無聲請人前揭主張情事，參以聲請人因工作之
    故，需長期往返臺灣及大陸地區，有卷附之入境查詢表可稽
    ，是聲請人之工作性質對於照顧相對人而言自屬不便，雖聲
    請人稱其不在台灣期間，其妻李淑枚亦可就近照顧相對人日
    常生活起居等語，堪認聲請人在親友支援部份，可獲得一定
    之協助與支持，惟考量李淑枚為相對人子婦，其與聲請人自
    92年搬離關係人李新蘭之共同處所後即較少與相對人共同相
    處；關係人李新蘭則為相對人之配偶，其與相對人共同生活
    已將近20年，是二者間親疏遠近尚屬有別。此外，相對人其
    餘子女即關係人杜翠菱、杜蕙君、杜蘭君等人，其對於相對
    人之照護，相較於長期照料相對人之關係人李新蘭，自相對
    生疏，從而，本院認由關係人李新蘭擔任相對人之監護人，
    對於現階段需要親情關懷及身體照護之相對人而言，應最符
    合相對人之最佳利益。又所謂「成年監護制度」，首重保護
    受監護宣告之人，維護其人格尊嚴，並確保其權益，故法院
    所考量者在於監護人對受監護宣告之人的保護照顧得否以後
    者之最佳利益為出發點，非謂一旦非擔當監護人，即不能為
    探望或照顧生活起居行為，是以，本院雖未選任聲請人擔任
    監護人，惟聲請人為相對人之子，其自得定時且定期訪視、
    探望相對人之生活起居，並與適當之養護照顧，以盡子女對
    父母之反哺之恩，附此補充。另現行民法監護制度於98年11
    月23日新法施行後，受監護人除須選定監護人外，法院尚須
    指定會同開具財產清冊之人，以利實施監督，查關係人杜蘭
    君為相對人之子女，其亦經相對人其餘子女杜應開、杜惠君
    、杜翠菱表示同意其擔任會同開具財產清冊之人，爰併指定
    其為會同開具財產清冊之人，以維護相對人之人利益。
七、本件事證已臻明確，聲請人及關係人李新蘭二人所主張之其
    餘攻擊、防禦方法或未經援用之證據，經本院審酌後認對上
    揭裁定結果不生影響，爰不予一一論列，併予敘明。
八、依民事訴訟法第608 條第1 項裁定如主文。
中    華    民    國   100    年    7     月    20    日
                        家事法庭法  官  張百見
以上正本證明與原本無異。
中    華    民    國   100    年    7     月    20    日
                                書記官  陳秀子
本件關於宣告監護部分不得抗告；其餘部分得於10日內抗告。
附錄：
民法第1099條：監護開始時，監護人對於受監護人之財產，應依
規定會同遺囑指定、當地直轄市、縣（市）政府指派或法院指定
之人，於二個月內開具財產清冊，並陳報法院。前項期間，法院
得依監護人之聲請，於必要時延長之。
民法第1099條之1：於前條之財產清冊開具完成並陳報法院前，
監護人對於受監護人之財產，僅得為管理上必要之行為。